臺灣新北地方法院民事判決
110年度訴字第2007號
原      告  謝秉志  
訴訟代理人  周嬿容律師
被      告  邱慧君  
上列當事人間請求確認本票債權不存在事件，經本院於民國111
年6月28日言詞辯論終結，判決如下：
    主  文
確認被告持有如附表所示本票（即本院一一零年度司票字第一一
二四號本票裁定准予強制執行之本票）對原告之本票債權不存在
。
被告不得執附表所示本票及前項本票裁定為執行名義對原告為強
制執行。
被告應將附表所示本票返還予原告。
訴訟費用由被告負擔。
    事實及理由
壹、程序部分
一、按確認法律關係之訴，非原告有即受確認判決之法律上利 
    益者，不得提起之，民事訴訟法第247條第1項定有明文。 
    又所謂即受確認判決之法律上利益，係指法律關係之存否不
     明確，原告主觀上認其在法律上之地位有不安之狀態存在
    ， 且此種不安之狀態，能以確認判決將之除去者而言（最
    高法 院42年台上字第1031號判決參照）。原告主張被告持
    有原告簽發如附表所示本票（下稱系爭本票），對原告之系
    爭本票債權不存在，惟為被告所否認，而被告業已持系爭本
    票准予強制執行之裁定（本院110年度司票字第1124號，下
    稱系爭本票裁定）對原告聲請強制執行（本院110年度司執
    字第66285號，關於執行原告所有不動產部分併入108年度司
    執字第152240號，下稱系爭強制執行），則原告是否應對被
    告負系爭本票清償之責，對原告法律上之地位確有不安之狀
    態，且此不安狀態得以本件確認訴訟予以除去，堪認原告提
    起本件訴訟係有確認利益。
二、次按訴狀送達後，原告不得將原訴變更或追加他訴，但有下
    列各款情形之一者，不在此限：二、請求之基礎事實同一者
    ，民事訴訟法第255條第1項但書第2款定有明文。原告起訴
    時聲明請求：㈠確認被告持有系爭本票對原告之本票債權不
    存在，㈡被告不得執系爭本票及本票裁定為執行名義對原告
    為強制執行。嗣於訴訟中追加依票據法第74條第1項、第124
    條規定，聲明請求被告應返還系爭本票（見本院卷第103頁
    、第109頁），核乃基於主張被告對原告之系爭本票債權不
    存在之同一基礎事實，與前開規定相符，應予准許。
三、被告經合法通知，未於最後言詞辯論期日到場，核無民事訴
    訟法第386 條所列各款情形，爰依原告之聲請，由其一造辯
    論而為判決。
貳、實體部分
一、原告起訴主張：
　㈠兩造前為男女朋友關係，於民國105年交往期間，兩造同居在
    原告住處，然被告經常挑剔原告家人對其不友善，以此挑釁
    原告與原告家人。被告自106年4月間起，稱原告之家人造成
    其精神無法負荷，並以死相脅，先要求原告簽立保證書1份
    ，以及發票日為107年2月13日、票面金額新臺幣（下同）10
    0萬元本票1紙，內容不外乎為原告及家人造成其精神無法負
    荷，要求原告不能再犯，再犯就要罰100萬元，並要求不能
    再和前妻聯絡。簽畢未久，被告竟稱100萬元不夠吃藥，要
    求原告再追加簽發100萬元本票及附件所示文書（下稱系爭
    文件），要求原告不可對外散布兩造交往期間之事，而系爭
    文件及2紙本票全遭被告收走，原告並未留存任何正本或影
    本，原告自始無簽署前開文件及本票之必要，然因兩造當時
    為同居男女朋友關係，且原告又生性懦弱，係生平第一次簽
    發本票，不知本票之法律效果，致遭被告愚弄，然被告嗣後
    要求原告必須付款，不然要拍賣原告及原告母親現住房屋，
    原告不得已僅能向銀行貸款200萬元，於107年5月28日匯款
    給被告，原告付款後欲取回上開本票，詎被告竟稱本票不見
    了云云，如今被告竟持前開其中1紙100萬元本票向本院聲請
    系爭強制執行，被告顯係訴訟詐欺，不得執系爭本票再向原
    告請求付款。
  ㈡原告因被告無理取鬧下，曾開立過3紙本票給被告，其中1張
    票據號碼CH477078、票面金額200萬元、發票日108年2月13
    日、到期日108年3月31日之本票（下稱200萬元本票），被
    告前已持向本院聲請准許強制執行（108年度司票字第5493
    號），後經原告主張該本票係無法律原因事實存在而提起訴
    訟，經本院108年度訴字第3545號、臺灣高等法院109年度上
    字第827號判決、最高法院110年度台上字第2382號裁定（下
    稱前案）駁回原告之請求，理由皆係以被告提出之不實內容
    文書，然完全未命被告舉證原告有何毀謗其名譽之事實，原
    告根本無任何毀謗被告名譽之事，僅是受不了被告之糾纏下
    所簽立。惟原告就前案所涉200萬元本票已於111年5月19日
    在本院執行處當場給付233萬3,508元給被告，剩餘部分本院
    執行處日後會就執行所得金額分配給被告，原告就200萬元
    本票債務已經清償。另2紙本票正本皆由被告持有，簽發日
    均為107年2月13日，原告無法查悉本票內容，其中1紙即系
    爭本票至被告聲請系爭本票裁定，原告方知悉內容，另1紙
    則尚未經被告提出聲請強制執行，然前開2紙本票均經原告
    在107年5月28日付款，被告竟仍聲請系爭本票裁定。又原告
    未曾承諾過被告不得對第三人說兩造之男女朋友關係，該交
    往既是事實則非謠言，原告當時僅是安撫被告情緒，自己也
    不知何謂「不可散布謠言於第三者」，原告並未就此另簽發
    100萬元本票1紙予被告，被告將系爭文件之「壹」佰萬竄改
    成「貳」佰萬元，更屬違法行為，且是否違約尚屬不確定之
    事，系爭本票到期日（付款日）已寫好乃不合常情之事，顯
    見被告根本就是在設計原告等語。
　㈢並聲明：如主文第1至3項所示。
二、被告則以：
  ㈠原告於107年2月13日共簽發3紙各100萬元本票給被告，其中1
    張為系爭本票，而另2張共200萬元本票，原告已經支付票款
    予被告。系爭本票乃原告用於保證不得將兩造男女朋友期間
    ，原告對被告造成之身心損害等相關事件告知他人，原告當
    日並簽發系爭文件。然原告卻將不得告知他人之事項告知他
    人，導致被告於108年9月3日、110年5月13日分別被臺灣桃
    園地方檢察署（下稱桃園地檢署）、臺灣新竹地方檢察署（
    下稱新竹地檢署）檢察官以證人身分傳喚到庭，訊問內容均
    係原告叫前開偵查案件被告即訴外人邱誠達向被告索要系爭
    文件及系爭本票正本，足資證明原告已將其承諾不得告知他
    人之事項告知他人，被告已具備持系爭本票向原告追討票款
    之權利。事後原告不承認系爭本票，並向桃園地檢署提出詐
    欺告訴（110年度偵字第21977號），被告後經桃園地檢署檢
    察官為不起訴處分確定，足見原告對被告之誣告等語，資為
    抗辯。
　㈡並聲明：原告之訴駁回。
三、本院之判斷：
    原告主張其係遭被告糾纏下始簽發系爭本票，對被告並不負
    系爭本票債務，縱認應負系爭本票債務，原告亦已向被告清
    償，被告對原告之系爭本票債權並不存在，而不得執系爭本
    票及本票裁定對原告聲請強制執行，並應將系爭本票返還原
    告等語，被告則以前揭情詞置辯。是本件兩造爭執所在厥為
    ：㈠原告簽發之系爭本票是否為系爭文件內容「若有違背散
    播謠言行為，將無條件再付出新台幣壹佰萬元給邱慧君，在
    此以單據加上一張本票作為立據」所指之本票？㈡被告得否
    請求原告給付系爭支票票款？倘可，原告是否已經清償系爭
    本票票款？㈢被告對原告之系爭本票債權是否存在？得否執
    系爭本票及本票裁定對原告聲請強制執行？應否返還系爭本
    票予原告？經查：
　㈠系爭本票為系爭文件最末所指100萬元本票：
　⒈按本票雖為無因證券，然發票人非不得以自己與執票人間所
    存之抗辯事由對抗執票人，如發票人提出其基礎原因關係不
    存在之對人抗辯，執票人自應就該基礎原因關係存在之積極
    事實，負舉證責任（最高法院96年度台簡上字第23號、105
    年度台簡上字第1號裁判要旨參照），故被告應就系爭本票
    之基礎原因關係存在之積極事實，負舉證責任。原告否認其
    簽發之系爭本票乃系爭文件內容「若有違背散播謠言行為，
    將無條件再付出新台幣壹佰萬元給邱慧君，在此以單據加上
    一張本票作為立據」所指100萬元本票，依前開說明，自應
    由被告就此基礎原因關係存在之事實負舉證之責。
　⒉而查，被告稱系爭文件為原告同意對被告為精神賠償200萬元
    而簽字書立等語，原告自承系爭文件為其所書寫（見本院卷
    第104頁），雖否認有將系爭文件原載精神賠償數額「壹」
    佰萬元修改為「貳」佰萬元，然經本院囑託內政部警政署刑
    事警察局就前開修改處為筆跡及指紋鑑定，該修改後之「貳
    」與原告筆跡相符，且修改處按捺指紋與原告右拇指指紋相
    符等情，有該局111年2月11日刑紋字第1110005849號鑑定書
    、111年3月15日刑鑑字第1110015164號鑑定書在卷可稽（見
    本院卷第229頁、第245頁），堪認系爭文件確經原告親自將
    精神賠償金額自100萬元修改為200萬元，原告前開否認，並
    無可採。而觀諸系爭文件全文前段乃原告同意給付被告精神
    賠償200萬元，後段乃承諾日後不得對第三人散播謠言，若
    有違背將再賠償「100萬元」予被告，並加上「1張本票」作
    為立據，共計300萬元，且精神賠償數額係自100萬元再追加
    100萬元方為200萬元，故被告辯稱原告當時係1次簽發各100
    萬元本票共3紙，包括系爭本票在內，與系爭文件之文義及
    修改情形相符，為屬可採。又原告於107年5月28日一次匯款
    200萬元予被告，有匯款單及原告銀行交易明細在卷可憑（
    見重簡字卷第8頁至第10頁），且為被告所不爭執，而斯時
    被告尚未向原告主張散播謠言之賠償責任，原告前開所匯20
    0萬元應係清償系爭文件前段所指精神賠償200萬元，則衡情
    系爭文件僅能證明原告曾簽發共計300萬元本票，即被告最
    多向原告請求給付300萬元，而原告已經匯款200萬元予被告
    ，被告實無保留系爭文件後段預先開立之100萬元本票不予
    提出，卻重複提出原告已清償各100萬元2紙其中1紙聲請系
    爭本票裁定之必要，故被告辯稱系爭本票乃系爭文件後段預
    先開立之100萬元本票，應屬有據。
　⒊原告雖主張其係因被告以死相脅，且生性懦弱、不知本票法
    律效果下，致遭被告愚弄而簽發系爭文件及本票，其自始無
    簽發系爭文件及本票之必要云云。然原告就前開遭脅迫簽發
    系爭文件及本票，以及內心並無實際簽發系爭文件及本票之
    意思，且此心中保留為被告所明知等節，並未舉證以實其說
    ，其空言所辯，自非可採。又原告主張其於匯款200萬元予
    被告後，曾委請邱誠達向被告取回各100萬元本票2紙，被告
    回稱會找找看，之後表示不見，被告於本案訴訟中又改稱前
    開2紙本票已經撕掉，說法並非一致云云。然縱認被告實際
    上未將原告已清償之各100萬元本票2紙返還原告，抑或並未
    將該2紙本票撕毀，被告實無於聲請系爭本票時保留原告預
    先開立100萬元本票之動機，如前所述，故原告此部分主張
    ，仍難為有利於原告之認定。
　㈡系爭支票票款業經原告清償：
　⒈按當事人主張有利於己之事實者，就其事實有舉證之責任。
    但法律別有規定，或依其情形顯失公平者，不在此限，民事
    訴訟法第277條定有明文。原告簽發系爭本票之原因關係乃
    系爭文件後段「若有違背散播謠言行為，將無條件再付出新
    台幣壹佰萬元給邱慧君，在此以單據加上一張本票作為立據
    」，即擔保原告不會對外散播謠言，若有違背則同意賠償被
    告100萬元，故原告若有對外散播關於被告之不實謠言，原
    告即應給付系爭本票票款100萬元予被告。又原告否認有對
    外散播關於被告之不實謠言行為，自應由被告就此有利於己
    之事實，負舉證之責。
　⒉被告雖辯稱其與原告約定不可對外透露兩人曾交往之關係，
    原告卻向邱誠達透露，並委託邱誠達向被告催討系爭文件及
    本票，而原告不可能跟邱誠達說為何要作精神賠償，而是說
    被告騙原告200萬元等不實內容，可證明原告已違背系爭文
    件後段之承諾云云。然兩造確曾為男女朋友關係，原告縱向
    邱誠達告知此事，亦難認屬系爭文件後段「散播謠言」之行
    為。而原告曾向邱誠達表示遭被告詐騙200萬元乙節，被告
    並無提出事證為佐，反係被告前因不滿原告於臉書上之留言
    內容，邱誠達乃向被告提議可代為處理此事，而於108年2月
    7日以被告要求原告保證不得再在臉書上散布有關被告之不
    實訊息否則賠償500萬元為由，迫使原告簽立面額500萬元、
    受款人為邱誠達之本票1紙交予邱誠達等情，有邱誠達因犯
    前開強制罪而經臺灣新竹地方法院判決有罪（110年度竹簡
    字第682號，下稱系爭刑事案件）之刑事簡易判決在卷可稽
    （見本院卷第177頁至第181頁），且原告於系爭刑事案件偵
    查時提出陳情書記載：「於107/2月初左右，因曾經與（邱
    慧君）的一段感情生活，承諾一些事，個人因素違背承諾，
    已於償還（於107/5~6月左右）而未取回本票兩張…斷斷續續
    與（邱誠達）訴說我（謝秉志）與（邱慧君）感情狀況，10
    8/12/26左右，知道後就開始鼓吹我（謝秉志），那兩張本
    票必須取回…」，有該陳情書在卷可查（見本院卷第295頁）
    ，均無從證明原告有向邱誠達表示遭被告詐騙200萬元，邱
    誠達因而向被告索討本票之事實，故難認原告有向邱誠達散
    布關於被告之不實謠言行為。
　⒊惟原告曾於108年2月13日書寫內容為：「本人（謝秉志先生
    ）因對（邱慧君小姐）散播編造不實之事及毀謗（邱慧君小
    姐）的人格、名譽損害，本人（謝秉志）犯了嚴重錯誤，對
    （邱慧君小姐）深感抱歉，我本人（謝秉志）自行提出賠償
    （邱慧君）新台幣貳佰萬元整，作為這次名譽毀損事件之彌
    補！付上一張貳佰萬元本票！」之和解書1紙（見本院卷第2
    09頁）交付被告，此為前案所認定明確，有前案第一、二審
    判決在卷可稽（見本院卷第33頁至第47頁），可見原告於10
    8年2月13日向被告自承有系爭文件後段之「散播謠言」行為
    ，然原告既已同時簽發200萬元本票予被告，應認於100萬元
    範圍內與系爭本票之原因關係相同，僅原告先後以系爭本票
    及200萬元本票作為擔保，若原告就200萬元本票清償數額超
    過100萬元，原告對被告所負系爭本票債務即因清償而消滅
    ，被告不得再請求原告給付系爭本票票款。又被告業持前開
    200萬元本票向本院聲請108年度司票字第5493號准予強制執
    行裁定，此觀前案第一、二審判決即明（見本院卷第37頁、
    第39頁），嗣原告於111年5月19日在本院執行處清償前開20
    0萬元本票債務之本金及部分利息共計233萬3,508元，有原
    告提出本院108年度司執字152240號清償票款強制執行事件
    之執行筆錄為佐（見本院卷第329頁至第331頁），原告就20
    0萬元本票之清償數額顯逾100萬元，可認原告已清償對被告
    所負系爭本票債務，被告自不得請求原告給付系爭本票票款
    。至於被告雖否認前開200萬元本票之原因關係與系爭本票
    之原因關係相同（見本院卷第305頁、第307頁），然被告於
    本院審理時已自承：系爭本票是要嚇阻原告不要跟第三者繼
    續散播謠言，但原告後來還是一直跟別人講我跟他的事，所
    以後來才要原告簽200萬元本票，將金額提高到200萬元等語
    明確（見本院卷第264頁），故被告前開所辯，並無足採。
  ㈢被告持有系爭本票對原告之本票債權不存在，而不得執系爭
    本票及本票裁定聲請對原告為強制執行，並應返還系爭本票
    予原告：
　  按本票付款人付款時，得要求執票人記載收訖字樣簽名為證
    ，並交出本票，票據法第124條準用第74條第1項定有明文。
    原告已清償對被告所負系爭本票債務，被告持有系爭本票對
    原告之本票債權因原告清償而不存在，被告自不得持系爭本
    票及本票裁定聲請對原告為強制執行。又原告已就系爭本票
    付款予被告，原告依前開規定請求被告返還系爭本票，為屬
    有據。　　
四、從而，原告請求確認被告持有系爭本票對原告之本票債權不
    存在，且被告不得持系爭本票及本票裁定聲請對原告為強制
    執行，及請求被告返還系爭本票，均有理由，應予准許。　
五、本件事證已臻明確，及兩造其餘之主張、陳述暨攻擊防禦方
    法與證據，經本院斟酌後，認與本件判決結果已不生影響，
    故不一一加予論述，附此敘明。
六、據上論結，原告之訴為有理由，依民事訴訟法第385條第1項
    前段、第78條，判決如主文。
中　　華　　民　　國　　111 　年　　7 　　月　　28　　日
                  民事第四庭    法　官　莊佩頴
以上正本係照原本作成。
如對本判決上訴，須於判決送達後20日內向本院提出上訴狀。如
委任律師提起上訴者，應一併繳納上訴審裁判費。
中　　華　　民　　國　　111 　年　　7 　　月　　28　　日
                                書記官　李瑞芝
附表：
 票據號碼  發票人  票面金額（新臺幣）     發票日     到期日  WG0000000  謝秉志  1,000,000  2018年2月13日  2018年3月31日 

附件：
我謝秉志對邱慧君所作的一切行為舉止都不當的行為，背信在先，導致邱慧君長期性精神嚴重受損，經過兩人的溝通協議方式，達成共識，我謝秉志願意對邱慧君所做行為，做精神賠償責任，精神賠償金額為新臺幣”貳（註：原記載「壹」，修改為「貳」，修改處並有按捺指紋）佰萬元整”在中華民國2018年3月31日為付款日，往後謝秉志也不可以散播謠言於第三者，若有違背散播謠言行為，將無條件再付出新台幣壹佰萬元給邱慧君，在此以單據加上一張本票作為立據。立約人：謝秉志 付款日：2018年3月31日 中華民國2018年2月13日